【裁判字號】    97,上更(一),43
【裁判日期】    970709
【裁判案由】    水土保持法
【裁判全文】
臺灣高等法院刑事判決              97年度上更(一)字第43號
上  訴  人  臺灣桃園地方法院檢察署檢察官
被      告  甲○○
被      告  乙○○
共      同
選任辯護人  陳德義律師
上列上訴人因被告違反水土保持法案件，不服臺灣桃園地方法院
93 年度訴字第424號，中華民國94年9月29日第一審判決（起訴
案號：臺灣桃園地方法院檢察署92年度偵字第243號），提起上
訴，經判決後，由最高法院發回更審本院判決如下：
    主  文
上訴駁回。
    理  由
一、公訴意旨略以：被告甲○○、乙○○分別與另案何耿輝（由
    原審另案審理）基於犯意聯絡，未擬具水土保持計畫報經主
    管機關核定，由另案何耿輝提供茶苗，被告甲○○、乙○○
    提供享有使用權之山坡地，由被告甲○○於民國91年1月間
    ，被告乙○○於90年5月間，分別在該地如附圖所示Ｄ、Ｅ
    、Ｆ、Ａ、及Ｂ、Ｃ區塊中靠近Ａ區塊之大部分土地上栽種
    茶樹，導致該地發生水土流失，因認被告甲○○、乙○○所
    為係犯山坡地保育利用條例第35條第3項、水土保持法第33
    條第3項之規定云云（公訴人起訴雖未引用水土保持法水土
    保持法第33條第3項前段之罪，惟經本案檢察官於原審審理
    程序中已當庭補充，並就起訴書所載栽種茶樹之地號土地、
    佔用面積予以更正如上）。
二、按犯罪事實應依證據認定之，無證據不得認定犯罪事實，刑
    事訴訟法第154條第2項定有明文。次按檢察官就被告犯罪事
    實，應負舉證責任，並指出證明之方法，同法第161條第1項
    亦有明定。因此，檢察官對於起訴之犯罪事實，應負提出證
    據及說服之實質舉證責任。倘其所提出之證據，不足為被告
    有罪之積極證明，或其闡明之證明方法，無從說服法官以形
    成被告有罪之心證，基於無罪推定之原則，自應為被告無罪
    判決之諭知。
三、公訴意旨認被告等涉有前開罪嫌，無非係以證人即桃園縣政
    府農業局水土保持課人員陳玉樹之證述，及桃園縣山坡地保
    育利用管理查報與取締案件會勘紀錄表、照片、地政資訊網
    查詢表等為其主要論據。訊據被告等固均坦承由何耿輝提供
    茶苗，移除水蜜桃樹後，各自在系爭土地上如附圖所示之地
    區種殖茶樹，惟均堅決否認有公訴人所指違反山坡地保育利
    用條例及水土保持法之犯行，被告甲○○、乙○○均辯稱：
    茶苗由何耿輝提供茶苗給伊等後，就在該地直接種植茶樹，
    且系爭土地並未致生有水土流失之情形等語。
四、經查：
  (一)系爭座落桃園縣復興鄉○○段354、381、382、383、20、20
    之1、23、383、387地號土地係屬中華民國所有，目前仍由
    行政院原住民族委員會管理，且該多筆土地業經行政院於85
    年1月13日以台85農01335號函核定，並經前臺灣省政府於85
    年3月6日以85府農水字第12314號函公告列為水土保持法第3
    條第3款所稱之山坡地，有卷附地政資訊網查詢表、省政府
    公告函及臺灣省山坡地範圍地段明細表各1份在卷可稽，是
    桃園縣復興鄉○○段354、381、382、383、20、20之1、23
    、383、387地號土地係經公告為山坡地保育利用條例及土水
    保持法之「山坡地」之事實，堪以認定。
  (二)本件被告等未先擬具水土保持計畫送請主管機關核定，亦未
    實施水土保持之處理與維護，於另案被告何耿輝提供予茶苗
    後，被告甲○○即在該段354、381、382、383地號土地如附
    圖所示Ｄ、Ｅ、Ｆ區塊內栽種茶樹，被告乙○○則於該段20
    、20之1、23、383、387地號土地如附圖所示Ａ、及Ｂ、Ｃ
    區塊中靠近Ａ區塊之大部分土地上栽種茶樹等情，已據被告
    二人坦認不諱，且經原審至現場勘驗，囑託地政機關測量屬
    實，有原審勘驗筆錄及桃園縣大溪地政事務所土地複丈成果
    圖附卷足參。
  (三)按山坡地保育利用條例第35條第1 項規定：「有下列情形之
    一者，處新台幣六萬元以上三十萬元以下罰鍰︰一、依法應
    擬具水土保持計畫而未擬具，或水土保持計畫未經核定而擅
    自實施，或未依核定之水土保持計畫實施者。二、違反第二
    十五條第一項規定，未在期限內改正者。」；第2 項規定：
    「前項各款情形之一，經限期改正而不改正，或未依改正事
    項改正者，得按次分別處罰，至改正為止；並得令其停工，
    沒入其設施及所使用之機具，強制拆除並清除其工作物；所
    需費用，由經營人、使用人或所有人負擔。」；第3 項則規
    定：「第一項各款情形之一，致生水土流失、毀損水土保持
    處理與維護設施或釀成災害者，處六月以上五年以下有期徒
    刑，得併科新台幣六十萬元以下罰金；因而致人於死者，處
    三年以上十年以下有期徒刑，得併科新台幣八十萬元以下罰
    金；致重傷者，處一年以上七年以下有期徒刑，得併科新台
    幣六十萬元以下罰金。」；水土保持法第33條第1 項第2 款
    規定：違反第12條至第14條規定之一，未先擬具水土保持計
    畫或未依核定計畫實施水土保持之處理與維護者，或違反第
    23 條 規定，未在規定期限內改正或實施仍不合水土保持技
    術規範者，處新台幣六萬元以上三十萬元以下罰鍰。同條第
    3 項規定：「第1 項第2 款情形，致生水土流失或毀損水土
    保持之處理與維護設施者，處六月以上五年以下有期徒刑，
    得併科新台幣六十萬元以下罰金；因而致人於死者，處三年
    以上十年以下有期徒刑，得併科新台幣八十萬元以下罰金；
    致重傷者，處一年以上七年以下有期徒刑，得併科新台幣六
    十萬元以下罰金。」，可知行為人違反山坡地保育利用條例
    第35 條 及水土保持法第33條之規定，法律上須分別情形，
    採行政罰及刑罰二種不同之處遇。
  (四)前揭規定，所謂「致生水土流失」乃實害犯，以發生水土流
    失或毀損水土保持之處理與維護設施之結果為必要，與其他
    不以實害之發生為必要之危險犯不同。而此實害之結果自應
    依證據認定之。卷查被告等固未先擬具水土保持計畫送請主
    管機關核定，亦未實施水土保持之處理與維護，即分別於如
    附圖所示Ｄ、Ｅ、Ｆ、Ａ、及Ｂ、Ｃ區塊中靠近Ａ區塊之大
    部分土地上栽種茶樹。經桃園縣政府派員於91年9月24日至
    現場會勘結果固認有：「‧‧‧超限利用種植茶樹，破壞當
    地環境與景觀，影響水土保持涵養與景觀及國土保安功能倘
    遇豪雨及颱風，則極易致生水土流失、崩坍與下陷危害下游
    農耕作物安全」等現象。證人即當日前往履勘現場桃園縣政
    府農業局水土保持課人員陳玉樹雖於原審審理時證稱：「因
    為甲○○的土地是農牧用地是可以種植茶樹，但是如果將原
    種的水蜜桃清除根株的行為，一定會造成水土流失，因為有
    挖除樹根，就會破壞地表，我到現場只有看到茶樹，被告等
    將水蜜桃根株清除後改種茶樹，現場一定要整地才能種茶樹
    」等語（見原審第30、31頁），此有桃園縣山坡地保育利用
    管理查報與取締案件會勘紀錄2份在卷可參（92年偵字第243
    號偵查卷10頁以下）。惟依卷內資料，前揭「會勘紀錄」，
    並未記載系爭山坡地已「致生水土流失」之情形（見偵查卷
    第10頁），而陳玉樹於原審中復證述：本案會勘現場時，茶
    樹已經種了二、三年了，現場的情形是沒有水土流失等語（
    見原審卷第35頁）；於原審履勘現場時亦證稱：本案會勘現
    場時，因不是下雨天來看，看不出水土流失的狀況，且現場
    地形、地貌與查獲當時差不多，就現在之地形、地貌看不出
    有水土流失現象等語 (見原審卷第五○、五一頁），足認被
    告等本件行為僅致生公共危險，尚未「致生水土流失」。被
    告等所辯尚非不可採信。
五、綜上所述，本案依現場客觀情況綜合判斷，尚難遽以認定被
    告等分別與另案被告何耿輝在如附圖所示Ｄ、Ｅ、Ｆ、Ａ、
    及Ｂ、Ｃ區塊中靠近Ａ區塊之大部分土地上栽種茶樹之行為
    已達致生水土流失之實害結果。揆諸前揭規定及說明，僅屬
    山坡地保育利用條例第35條第1項第1款及水土保持法第33條
    第1項第2款規定行政罰處罰之範疇，尚不能以山坡地保育利
    用條例第35條第3項及水土保持法第33條第3項規定之刑罰相
    繩。
六、又被告二人雖未在使用之座落桃園縣復興鄉○○段354、381
    、382、383、20、20之1、23、383、387地號等多筆土地上
    取得他項權利或曾向政府申請租用之情，有桃園縣復興鄉公
    所函1份在卷可稽，然觀諸其中該段382地號土地確實曾由案
    外人林仁結向政府曾租使用，期間為77年12月17日至87年12
    月16日，且依被告甲○○於警訊中供稱：種茶樹的土地是伊
    哥哥林仁結向政府承租使用等語（同前偵查卷第6頁）；於
    原審審理中再供稱：林仁結是伊哥哥，有同意將土地交由伊
    栽種茶樹，伊並沒有佔用他人土地等語（見原審94年9月15
    日審判筆錄），參以該地段山坡地屬原住民保留地，於租賃
    期間屆至後，尚可申請取得他項權利，非必然屬無使用權限
    等情，是被告甲○○當有可能認為其在上開382地號土地上
    有繼續使用之權利始為種植茶樹之行為。至其中20地號、20
    之1地號土地曾由案外人羅新和向政府承租使用，而被告乙
    ○○為其繼承人可辦理繼承事宜繼續耕作使用，此亦有前揭
    桃園縣復興鄉公所函在卷可佐，則被告乙○○就該段20、20
    之1地號土地有使用之權限至明。又除該地段382或20、20之
    1地號土地外，被告甲○○栽種茶樹並佔用354、381、383地
    號土地，被告乙○○栽種茶樹尚佔用23、383、387地號等土
    地，如前所述，然依卷附桃園縣大溪地政事務所土地附複丈
    成果圖，可知此多筆地號土地，其位置皆毗鄰，且91年9 月
    24日桃園縣政府農業局人員會同派出所人員、復興鄉公所人
    員、北區水資源局人員、桃園縣政府原住民行政局人員在現
    場取締違規情事之時，亦認為被告二人分別在該地段382 或
    381、379地號土地上為種植茶樹之行為，此有桃園縣山坡地
    保育利用管理查報與取締案件會勘記錄表2份在卷可考，即
    令本案取締之相關單位在經地政機關測量前，亦誤指被告二
    人所種植之茶樹僅分別座落在該地段382及381、379地號土
    地，況遍查全卷，並無他人出面向被告二人主張訴究權利，
    則被告二人當有可能因時間久遠模糊界址所在，而不知栽種
    茶樹面積已逾越382或20、20之1地號土地，是就被告甲○○
    所為本案栽種茶樹之行為；被告乙○○所為栽種茶樹面積逾
    越20、20之1地號土地之行為，二人主觀上應均不具有在公
    有山坡地上擅為墾植之認識，而無構成水土保持法第32條規
    定在公有土地內未經同意擅自墾殖未遂罪之餘地，然其二人
    就此部分既本於自始認為有權使用土地之認知，並栽種茶樹
    之行為，自仍屬前開山坡地保育利用條例35條及水土保持法
    第33條所欲規範對象之水土保持義務人，甚為明確，併此敘
    明。
七、本件既查無其他積極證據足資認定被告涉有公訴人所指涉之
    犯行，自屬不能證明其犯罪。原審因為被告等無罪判決之諭
    知，經核並無違誤。檢察官提起上訴仍認被告等犯罪，為無
    理由，應予駁回。
據上論斷，應依刑事訴訟法第368條，判決如主文。
本案經檢察官王壬貴到庭執行職務。
中    華    民    國    97    年    7    月    9    日
                刑事第十八庭  審判長法  官  吳鴻章
                                    法  官  段景榕
                                    法  官  周政達
以上正本證明與原本無異。
檢察官如不服本判決，應於收受送達後十日內向本院提出上訴書
狀，其未敘述上訴之理由者並得於提起上訴後十日內向本院補提
理由書（均須按他造當事人之人數附繕本）。
                                    書記官  魏淑娟
中    華    民    國    97    年    7     月    10    日


司法院資訊處製作；財團法人民間司法改革基金會備份。
